【裁判字號】    97,上,1076
【裁判日期】    980224
【裁判案由】    返還借款等
【裁判全文】
臺灣高等法院民事判決                  97年度上字第1076號
上  訴  人  甲○○
訴訟代理人  陳俊傑律師
被  上訴人  乙○○
訴訟代理人  高瑩律師
上列當事人間請求返還借款等事件，上訴人對於中華民國97年10
月23日臺灣臺北地方法院97年度訴字第2749號第一審判決提起上
訴，本院於98年2月17日言詞辯論終結，判決如下：
    主      文
原判決關於命上訴人給付部分，及該部分假執行之宣告，並命上
訴人負擔訴訟費用之裁判均廢棄。
上廢棄部分，被上訴人在第一審之訴及假執行之聲請均駁回。
第一審關於命上訴人負擔訴訟費用部分，及第二審訴訟費用，均
由被上訴人負擔。
    事實及理由
一、被上訴人主張：伊與原審共同被告曾貴爵並不熟識，因曾貴
    爵積欠上訴人債務無法清償，上訴人乃介紹曾貴爵與伊認識
    ，上訴人並偕曾貴爵於民國96年1月起陸續向伊借款，交付
    由原審共同被告即曾貴爵所經營之關鍵國際事業有限公司（
    下稱關鍵公司）開立之支票以為清償，上訴人則表明願為連
    帶債務人，且在上開借款支票背書。借款初期，曾貴爵所交
    付之支票均如期兌現，於取得伊信任後，乃借貸更多，嗣再
    以無法還款而換票延期清償，並交付如附表所示7張支票（
    下稱系爭支票），經伊要求上訴人在系爭支票背書，上訴人
    竟稱其仍願負保證責任，無庸再背書。惟自96年9月起，系
    爭支票陸續因存款不足而退票，伊請求其等還款，未獲置理
    ，始知上訴人為脫免其保證責任，並使其對曾貴爵之債權獲
    清償，而設局由曾貴爵出面向伊借貸，將部分貸得款項取償
    其借款債權，以達詐欺取財之目的，其等共欠新臺幣（下同
    ）3,307,500元（下稱系爭借款）。爰依民法第184條第1項
    前段、第185條或第478條規定及連帶保證之法律關係，請求
    上訴人與曾貴爵應連帶給付3,307,500元，與自起訴狀繕本
    送達翌日即97年4月11日起至清償日止，按年利率5%計算之
    利息；併依票據法律關係，請求關鍵公司應給付3,307,500
    元，及自97年4月11日起至清償日止，按年利率6%計算之利
    息；上訴人與曾貴爵為上開第一項之給付時，於其清償範圍
    內，關鍵公司免給付義務等語。
二、上訴人則以：伊對被上訴人主張伊就曾貴爵之借款願負連帶
    保證責任，並在借款支票背面背書一節，有所爭執，致原審
    調解不成立。況系爭支票背面並無伊背書，顯見被上訴人所
    言非實，伊並未承諾願代曾貴爵清償系爭借款，亦無對被上
    訴人為詐欺侵權行為，而被上訴人對伊提出詐欺罪告訴，業
    經檢方處分不起訴確定等語為辯。
三、原審為被上訴人全部勝訴之判決，即判命上訴人與曾貴爵應
    連帶給付被上訴人3,307, 500元，與自97年4月11日起至清
    償日止，按年利率5%計算之利息；關鍵公司應給付被上訴人
    3,307,500元，及自97年4月11日起至清償日止，按年利率6%
    計算之利息；上訴人與曾貴爵任一人為給付時，於其清償範
    圍內，關鍵公司免給付義務。曾貴爵、關鍵公司就其敗訴部
    分，未提起上訴，已告確定。上訴人就其敗訴部分，以其個
    人事由提起上訴（其上訴效力不及於曾貴爵、關鍵公司），
    上訴聲明為：
    (一)原判決（關於上訴人部分）廢棄。
    (二)上廢棄部分，被上訴人在第一審之訴及假執行之聲請均駁
      回。
    被上訴人則答辯聲明：上訴駁回。
四、按「當事人對於他造主張之事實，於言詞辯論時不爭執者，
    視同自認。」、「當事人對於他造主張之事實，已於相當時
    期受合法之通知，而於言詞辯論期日不到場，亦未提出準備
    書狀爭執者，準用第一項之規定。」，民事訴訟法第280條
    第1項前段、第3項前段分別定有明文。又當事人不爭之事實
    ，視與自認同；此種擬制自認，縱令當事人在第一審未為爭
    執，至第二審程序仍得為追復爭執之陳述，使擬制自認失其
    效力。最高法院18年上字第15號、71年台上字第3516號判例
    、89年度台上字第832號、93年度台上字第2201號、94年度
    台上字第685號判決要旨參照。查被上訴人對於上訴人主張
    之事實，已於相當時期受合法之通知，而於原審言詞辯論期
    日不到場，亦未提出準備書狀爭執，依前揭民事訴訟法第28
    0條第1、3項前段規定，固視同上訴人自認被上訴人主張之
    事實。惟上訴人既於本院抗辯其並未承諾願代曾貴爵清償系
    爭借款或為連帶保證人，亦無對被上訴人為詐欺侵權行為等
    語（見本院卷第27頁反面），即係否認被上訴人主張之事實
    ，而為追復爭執之陳述，依前揭說明，應使上訴人於原審之
    擬制自認失其效力。
五、復按當事人主張有利於己之事實者，就其事實有舉證之責任
    。民事訴訟法第277條前段定有明文。又當事人主張其意思
    表示係因被詐欺而為之者，應就其被詐欺之事實，負舉證之
    責任。最高法院21年上字第2012號、44年台上字第75號判例
    參照。另就侵權行為言，被害人應就行為人因故意或過失，
    不法侵害其權利之事實負舉證責任。查被上訴人主張曾貴爵
    積欠上訴人借款未償還，上訴人為獲償債權，乃與曾貴爵共
    同設局詐欺取財，由曾貴爵出面向伊借貸，交付系爭支票以
    為清償，再將部分貸得款項取償上訴人之借款債權，嗣曾貴
    爵交付之系爭支票均遭退票，其始知受騙，上訴人與曾貴爵
    共同侵害其精神表意自由等語，既為上訴人所否認，且曾貴
    爵於原審僅自認其與被上訴人間有借貸關係，以前向被上訴
    人借款所交付之支票均有兌現，嗣因資金週轉不靈，所交付
    之系爭支票始無法兌現等語（見原審卷第31頁），並於本院
    結證其向被上訴人借款多次，每次向被上訴人借款，即會開
    立個人支票或公司票，嗣均開立公司票，而無法兌現之系爭
    支票有些為借款時直接開立，有些則經過換票等語（見本院
    卷第28頁），並未承認與上訴人共同詐欺取財；參以被上訴
    人所述曾貴爵自96年1月起陸續向其借款，初期因借款所交
    付之支票均有兌現等情（見原審卷第6頁），核無不合，則
    被上訴人與曾貴爵經歷數次借貸交易後，認為可以繼續借貸
    金錢予曾貴爵，自不得以曾貴爵嗣後借款無法清償，即遽謂
    係詐欺取財。況被上訴人以上訴人與曾貴爵共犯詐欺取財罪
    而提出刑事告訴，業經台灣台北地方法院檢察署檢察官以97
    年度偵字第9614號處分不起訴（見本院卷第41-44、51-53頁
    ），益證被上訴人所稱上訴人與曾貴爵共同設局對其詐欺取
    財一節，應屬無據。此外，被上訴人復未證明上訴人與曾貴
    爵如何對其共同詐欺取財，及如何共同侵害其精神表意自由
    之事實，依前揭說明，被上訴人此部分之主張，自難採信。
六、次按民事訴訟如係由原告主張權利者，應先由原告負舉證之
    責，若原告先不能舉證，以證實自己主張之事實為真實，則
    被告就其抗辯事實即令不能舉證，或其所舉證據尚有疵累，
    亦應駁回原告之請求。又原告於其所主張之起訴原因，不能
    為相當之證明，而被告就其抗辯事實，已有相當之反證者，
    當然駁回原告之請求。最高法院17年上字第917號、20年上
    字第2466號判例參照。查被上訴人主張上訴人偕同曾貴爵向
    其借款，交付系爭支票以為清償，上訴人並表明願為連帶保
    證人，詎系爭支票屆期不獲兌現，上訴人應負連帶保證人責
    任而與曾貴爵連帶清償上開借款等語，亦為上訴人所否認，
    且依被上訴人所述，上訴人表明願為曾貴爵借款之連帶保證
    人時，會在曾貴爵交付以為清償之支票背書，惟系爭支票並
    無上訴人背書，則被上訴人所稱背書保證一節，已非無疑。
    況曾貴爵已於原審陳明其不清楚上訴人有否向被上訴人承諾
    倘其不還錢即會代其還錢等語（見原審卷第31頁反面），並
    於本院結稱上訴人僅於其第1、2次向被上訴人借錢時陪在旁
    邊，嗣其與被上訴人較熟識，其即直接與被上訴人聯絡借錢
    ，其以系爭支票借錢時，上訴人並未在旁，其無印象上訴人
    有向被上訴人擔保倘其未還錢時，願意幫其還錢，上訴人只
    是帶其去向被上訴人借錢，介紹其等認識，借款條件是其與
    被上訴人直接談，上訴人僅於其第1次借錢時，在其所交付
    之支票上背書，該支票有兌現等語（見本院卷第28頁），互
    核大致相符，倘上訴人就系爭借款負連帶保證人責任，勢必
    減緩曾貴爵立即清償系爭借款之壓力，短期而言，對曾貴爵
    較為有利，但曾貴爵既願為較不利己之證詞，其證詞自屬可
    信，被上訴人空言否認曾貴爵證詞之真正，要無可取。又依
    曾貴爵所述，上訴人雖曾於其第1次借款時，在所交付之支
    票背書，惟上訴人該次背書行為並非等同保證；縱為保證，
    亦非代表未定期限之保證，參以被上訴人所述每次均會要求
    上訴人在曾貴爵所交付之支票背書以為保證，僅系爭支票未
    經上訴人背書等情，益證上訴人倘有多次背書行為，係屬個
    別獨立，並非未定期限之保證，更遑論係連帶保證。至被上
    訴人所傳訊之證人即其友人兼借款人羅秋（別名羅美華）
    ，於97年12月29日在本院結稱被上訴人偕其去曾貴爵之公司
    （即關鍵公司）看曾貴爵，惟不知曾貴爵與被上訴人借錢之
    條件及談話內容，其於96年11、12月拿錢去還被上訴人時，
    遇到上訴人，只聽到上訴人說會負責，但不知負責何事，亦
    不知其等事後講什麼等語（見本院卷第29頁正面），既無法
    證明上訴人表明願為曾貴爵借款之連帶保證人，自難為有利
    於被上訴人之認定。此外，被上訴人復未再舉證以實其說，
    依前揭說明，被上訴人所稱上訴人表明願為系爭借款之連帶
    保證人一節，亦乏所據。
七、從而，被上訴人依民法第184條第1項前段、第185條或第478
    條規定及連帶保證之法律關係，請求上訴人應與曾貴爵連帶
    給付3,307,500元，與自起訴狀繕本送達翌日即97年4月11日
    起至清償日止，按年利率5%計算之利息，並應就關鍵公司給
    付之票款3,307,500元本息，負不真正連帶給付之責，均為
    無理由。其假執行之聲請亦失所附麗，應併予駁回。上開不
    應准許部分，原審為上訴人敗訴之判決，尚有未洽，上訴人
    就此部分指摘原判決不當，求予廢棄改判，為有理由，爰由
    本院將原判決此部分予以廢棄，改判如主文第二項所示。又
    本件事證已臻明確，兩造其餘主張與舉證，經審酌核與判決
    結果不生影響，爰不逐一論述，併此敘明。
八、據上論結，本件上訴為有理由，依民事訴訟法第450條、第
    78條，判決如主文。
中    華    民    國    98    年    2     月    24    日
                    民事第十七庭
                        審判長法  官  藍文祥
                              法  官  陳麗芬
                              法  官  張競文
正本係照原本作成。
如不服本判決，應於收受送達後20日內向本院提出上訴書狀，其
未表明上訴理由者，應於提出上訴後20日內向本院補提理由書狀
（均須按他造當事人之人數附繕本）上訴時應提出委任律師或具
有律師資格之人之委任狀；委任有律師資格者，另應附具律師資
格證書及釋明委任人與受任人有民事訴訟法第466條之1第1項但
書或第2項（詳附註）所定關係之釋明文書影本。
中    華    民    國    98    年    2     月    25    日
                              書記官  章大富
附註：
民事訴訟法第466條之1（第1項、第2項）：
對於第二審判決上訴，上訴人應委任律師為訴訟代理人。但上訴
人或其他法定代理人具有律師資格者，不在此限。
上訴人之配偶、三親等內之血親、二親等內之姻親，或上訴人為
法人、中央或地方機關時，其所屬專任人員具有律師資格並經法
院認為適當者，亦得為第三審訴訟代理人。
┌─────────────────────────────┐
│附表                                                      │
├──┬───────┬──────┬─────┬─────┤
│編號│金額（新臺幣）│發  票  日  │票據號碼  │發  票  人│
├──┼───────┼──────┼─────┼─────┤
│  │500,000元     │96年9月28日 │VA0000000 │關鍵公司  │
├──┼───────┼──────┼─────┼─────┤
│  │500,000元     │96年9月30日 │VA0000000 │關鍵公司  │
├──┼───────┼──────┼─────┼─────┤
│  │507,500元     │96年10月15日│VA0000000 │關鍵公司  │
├──┼───────┼──────┼─────┼─────┤
│  │500,000元     │96年10月15日│VA0000000 │關鍵公司  │
├──┼───────┼──────┼─────┼─────┤
│  │400,000元     │96年10月30日│VA0000000 │關鍵公司  │
├──┼───────┼──────┼─────┼─────┤
│  │400,000元     │96年11月15日│VA0000000 │關鍵公司  │
├──┼───────┼──────┼─────┼─────┤
│  │500,000元     │96年11月30日│VA0000000 │關鍵公司  │
├──┴───────┴──────┴─────┴─────┤
│合計：3,307,500元                                         │
└─────────────────────────────┘


司法院資訊處製作；財團法人民間司法改革基金會備份。
